【裁判字號】    89,判,2326
【裁判日期】    890627
【裁判案由】    違章建築
【裁判全文】
行  政  法  院  判  決                          八十九年度判字第二三二六號
    原      告  甲○○
    被      告  基隆市政府
右當事人間因違章建築事件，原告不服內政部中華民國八十八年五月二十日台（八八
）內訴字第0000000號再訴願決定，提起行政訴訟。本院判決如左︰
    主  文
原告之訴駁回。
    事  實
緣原告未經申請許可，擅自將所有坐落基隆市○○街十五號房屋，改建為高約三公尺
，面積約三十平方公尺，ＲＣ造建物，經被告所屬工務局以八十年五月一日基府違建
拆字第八七五號違章建築拆除通知單通知應執行拆除，嗣於民國八十年五月三日執行
拆除完畢。嗣原告於上開建物拆除後，復未經申請許可，擅自於原址重行建築二層、
高約七公尺，面積約三十平方公尺，ＲＣ造建物，經被告所屬工務局以八十年八月三
日基府違建拆字第一二○號違章建築拆除通知單通知應執行拆除。原告不服，主張為
舊有違建，陳請免拆，經被告所屬工務局以八十年八月二十日基府工管字第五八九○
一號函請檢附系爭建物為五十七年十二月三十一日以前修、改建之證明資料，俾憑辦
理。嗣原告並未檢送相關證明文件，且於被告所屬工務局尚未執行拆除前，復擅自增
建第三層鐵皮屋，該局再以八十三年十月八日基府違建拆字第四六三號違章建築拆除
通知單通知應執行拆除。原告不服，再次陳情免拆，經被告以八十六年十月十五日基
府工管字第○九四○九四號函復略以，一、二、三層建物均屬違章建築，依法不得免
拆。原告不服，提起訴願，經原決定機關以程序駁回，原告不服，提起再訴願，經再
訴願決定機關即內政部八十七年五月十九日台內訴字第0000000號決定：「原
決定撤銷，由原決定機關另為適法之決定。」原決定機關乃重為決定結果，以八十七
年十月八日府訴一字第一六七○二一號訴願決定：「原處分撤銷，由原處分機關另為
處分。」－被告依上開訴願決定撤銷意旨，重為處分結果，以八十七年十月三十一日
基府工管字第○九八七九八號函請原告於文到一個月內補辦建造執照手續，逾期未辦
或補辦不合規定者，仍應執行拆除。原告不服，提起訴願、再訴願，遞遭決定駁回，
遂提起行政訴訟。茲摘兩造訴辯意旨如次：
原告起訴意旨略謂：一、依鈞院七十六年判字第四七四號判決指出：「公法上之爭訟
，應有信賴保護原則之適用，亦即當事人信賴行政機關之決定存在，已就其生活關係
有適當的安排者，必須予以保護或給予合理之補償。」此為公法上信賴保護原則之適
用。原告所合法擁有數十年坐落於基隆市○○區○○街十五號之房屋，於七十九年十
月間提出申請修繕，被告以七十九年十二月五日基府工管字第七九六○八號函復，經
查所附證件係屬合法房屋，如未構成建築法第九條第四款所稱之建造行為依規可免申
請；又依據建築法第九條第四款規定，建築物之基礎、樑柱、承重牆壁、樓地板、屋
架或屋頂，其中任何一種有過半之修理或變更者，才應申領修建執照。而原告亦完全
依規修繕，並未有構成建築法第九條第四款所稱之建造行為。如本案果真有未依規修
繕，被告之原承辦人員亦應於當時通知補照，而非於修繕完成近八年且經台灣省政府
訴願決定（八七府一字第一六七○二一號函訴願決定）撤銷原處分後，新接承辦人員
未確實查明事實真象，而通知原告需於文到一個月內將坐落本市○○街房屋依規補辦
執照，逾限或補辦仍不符合規定者，當依新違建論處，並依規強制拆除。此舉已明顯
違反公法上之信賴保護原則。原告不知，新接承辦人員此一新的行政處分，依據為何
﹖是否適法﹖已依規定修繕完成之建物，何需補照﹖修繕當時縱未依規修繕，亦應主
動通知補照，今該建物已修繕完成近八年，有何法令可依規補辦執照，被告之承辦人
員又如何鑑定勘查。如此時根本無法補辦建照，被告之新接承辦人員實不應虛應故事
，預設立場，以「逾限或補辦仍不符合規定者，當依新違建論處，並依規強制拆除」
。如此，原告必將依國家賠償法請求國家賠償。二、依台灣省政府八十七年十月八日
八七府一字第一六七○二一號函訴願決定書之理由謂：「查訴願人兩次違建均經原處
分機關認定為將舊有建物全部拆除重建，有原處分機關八十六年十二月十六日八六基
府工管字第一一二五六四號函提出之答辯書及八十七年八月十二日八七基府工管字第
○七二六○七號補充答辯函附卷可稽，而依據建築法第九條第一款規定「將原建築物
全部拆除而重行建築者為『新建』，惟原處分機關認定系爭建物為違章建築之八十年
五月一日基府違建字第八七五號及八十年八月三日基府違建拆字第一二○號違章建築
拆除通知單記載之違建類別均為『改建』，兩者互為矛盾，是該違章建築處分之認定
顯有瑕疵。」「顯見並非建於公有土地上之房屋均屬不得補照之實質違建，是本件原
處分機關未通知補照，逕行以實質違建通知拆除，於法不合，是本件原處分應予撤銷
，由原處分機關確實查明。另為處分，以資適法。」孰不知，被告新接承辦人員並未
確實查明事實真象，便宜行事，竟以如此草率公文應付上級單位，且另謀為此案歷任
承辦人員之行政疏失解套；而台灣省政府仍舊僅憑原處分機關承辦人員片面之詞，未
要求新接承辦人員確實查明事實真象，即作出訴願決定，以作為向內政部於八十七年
五月十九日再訴願決定書之合理交符；尤有甚者，內政部竟採納原處分機關所提供之
不實資料（內政部再訴願決定書中事實部份之內容，將「修繕」以「改建」及「修建
」等不利於原告之字眼陳述，另再訴願決定書謂：嗣再訴願人並未檢送相關證明文件
），經查原告已依規定檢送五十七年房屋稅單、營業所得稅申報單、舊門牌證明書及
連任四十餘年里長楊國陣先生出具之證明書等為憑，交付結案，若原告從未檢附相關
資料交付結案，基隆市政府八十年八月二十日之公文又如何簽結或處理。三、退萬步
以言，依內政部營建署解釋：基於法律不溯既往的精神，凡是在八十一年一月十日以
前的「合法違建」依法可以不要被拆，其餘新違建均必須拆除，此才是大有為政府處
理事情之方法，而不是有人檢舉就拆，沒人檢舉就可非法，原告在此請求鈞院要求被
告新任承辦人員明示違章拆除之標準為何﹖如此，人民之生命及財產權方可獲得具體
保障，亦符合憲法保障人民財產權之自由。四、在此懇求鈞院嚴加督促被告之建管相
關人員能本著道德良知來處理本案，勿使其因擔心行政違失或瀆職可能遭受處分，而
以原告所合法擁有數十年之二樓加強磚造房屋做為犧牲品，否則將製造更大之民怨，
而使其付出更多之代價。爰提起本件之訴，請將再訴願決定、訴願決定及原處分均撤
銷等語。
被告答辯意旨略謂：一、查原告坐落於基隆市○○區○○街十五號建物，於七十九年
十月間提出申請修繕，被告於七十九月十二月五日基府工管字第七九六○八號函復，
經查所附證件係屬合法房屋如未構成建築法第九條第四款所稱之建造行為法規可免申
請，惟原告未依規修繕，擅自全部拆除重建，經被告八十年五月一日基府違建拆字第
八七五號核定依法不得補辦建照，應依法拆除在案，並經被告所屬工務局工程隊於八
十年五月七日依法執行拆除完畢。二、再查原告於被告執行拆除後又擅自重建，故被
告於八十年八月三日基府違建拆字第一二○號拆除通知單再次核定拆除，惟原告於八
十年八月十日提出陳情該建物原為木造房屋於四十三年因受颱風災害，改建為磚造二
樓，請免拆除。經被告以八十年八月二十日基府工管字第五八九○一函請檢附該建物
於五十七年十二月三十一日以前修改建之證明資料送局俾資憑辦。經查並未檢附修改
建證明資料，且該二樓違建尚未執行拆除，該原告又擅自增建第三層鐵皮屋，被告於
八十三年十月八日基府違建拆字第四六三號拆除通知單核定拆除。有關原告陳訴被告
執行拆除涉有違失乙節於八十四年八月二十九日已向監察院提出緊急陳情書，被告已
於八十四年八月二十三日基府工管字第○六七五三三號函復在卷，並以八十四年九月
十四日基府工管字第○七七七一六號函再檢附該函「影本」函復原告，並加以說明依
建築法第九條規定應申請執照，因未依上述規定修繕，係屬實質違建無誤。另原告陳
訴台灣省政府訴願審議委員會八十七年十月八日八七府一字第一六七○二一號函訴願
決定：「原處分撤銷，由原處分機關另為處分」。被告業以八十七年十月三十一日八
七基府工管字第○九八七九八號函撤銷八十六年十月十五日八六基府工管字第○九四
○九四號函所為處分，請原告於文到一個月內補辦執照逾限或補辦仍不符合規定，當
依新違建論處，並依規強制拆除。並以八十七年十二月十六日八七基府工管字第一一
七七四一號函釋台灣省訴願審議委員會所為之決定，按決定書之理由其一略以：「．
．．依建築法第九條規定將原有建物全部拆除而重新建築為『新建』，惟原處分機關
認定系爭違建之八十年五月一日、八十年八月三日違建字第八七五、一二○號違建通
類別均以『改建』記載，兩者互為矛盾，是該違建處分之認定上有瑕疵．．．」雖係
違建類別認定有誤，惟新建或改建，依建築法第二十八條規定，應請領建照。其二略
以「．．．次查系爭違建經原處分機關認定屬實不得補照之理由為佔用省有地，惟經
土地主管機關（鐵路局）同意整建，顯非屬不得補照之實質違建，是本件原處分機關
未通知補照逕行以實質違建通知拆除，依法不合，是本件原處分應予撤銷．．．」依
上述之理由，被告再以八十七年十月三十一日八七基府工管字第○九八七九八號函撤
銷八十六年十月十五日八六基府工管字第○九四○九四號函所為處分，並限期補辦執
照依法並無不合。四、又原告所述：依內政部營建署解釋於八十一年一月十日以前的
「合法違建」依法可以免拆，經查原告於八十六年六月二十五日申請接見被告首長結
果，被告於八十六年十月十五日以八六基府工管字第○九四○九四號函復「未依規修
繕擅自改建二樓，經查報核定拆除結案後又擅自重建，故經第二次查報且經本府八十
年八月三日基府違拆字第一二○號核定拆除尚未結案，又增建三樓鐵皮屋，並已核定
拆除在案，故一、二、三樓均為違建屬實」，由於原告一再重覆陳情免拆，故被告併
函復「爾後如有類似陳情案，本府將不再受理及函復」。五、有關原告陳訴被告執行
拆除涉有違失並向上級機關提起訴願及處理結果如后表列：
┌─────┬────┬────┬────────┬──────────┐
│ 單位名稱 │ 案  號 │ 時  間 │   字      號   │ 訴願決定書主文內容 │
├─────┼────┼────┼────────┼──────────┤
│          │        │        │                │檢送市民甲○○因違章│
│          │        │        │                │建築不服本府八十六年│
│基隆市政府│        │86\12\16│八六基府工管字第│十月十五日基府工管字│
│          │        │        │一一二五六四號  │第○九四○九四號函所│
│          │        │        │                │為處分，提起訴願答辯│
│          │        │        │                │書                  │
├─────┼────┼────┼────────┼──────────┤
│台灣省政府│00-00000│87/02/04│八七府訴一字第一│訴願駁回            │
│          │        │        │四一○七七號    │                    │
├─────┼────┼────┼────────┼──────────┤
│內政部    │        │87/05/19│台(八七)內訴字第│原決定撤銷，由原決定│
│          │        │        │0000000號│機關另為適法之決定  │
├─────┼────┼────┼────────┼──────────┤
│台灣省政府│00-00000│87/10/08│八七府訴一字第一│原處分撤銷，由原處分│
│          │        │        │六七○二一號    │機關另為處分        │
├─────┼────┼────┼────────┼──────────┤
│          │        │        │八七基府工管字第│依規補辦執照，逾限或│
│基隆市政府│        │87/10/31│○九八七九八號  │補辦仍不符合規定者，│
│          │        │        │                │當依新違建論處      │
├─────┼────┼────┼────────┼──────────┤
│台灣省政府│00-00000│88/02/03│八八府訴一字第一│訴願駁回            │
│          │        │        │四四六○○號    │                    │
├─────┼────┼────┼────────┼──────────┤
│內政部    │        │88/05/20│台(八八)內訴字第│再訴願駁回          │
│          │        │        │0000000號│                    │
└─────┴────┴────┴────────┴──────────┘
綜上所述，原處分並無不合，請駁回原告之訴等語。
    理  由
按「建築物非經申請直轄市、縣（市）（局）主管建築機關之審查許可並發給執照，
不得擅自建造或使用或拆除。．．．」又「本辦法所稱之違章建築，為建築法適用地
區內，依法應申請當地主管建築機關之審查許可並發給執照方能建築，而擅自建築之
建築物。」「直轄市、縣（市）主管建築機關，應於接到違章建築查報人員報告之日
起五日內實施勘查，認定必須拆除者，應即拆除之。認定尚未構成拆除要件者，通知
違建人於收到通知後三十日內，依建築法第三十條之規定補行申請執照。違建人之申
請執照不合規定或逾期未補辦申領執照手續者，直轄市、縣（市）主管建築機關應拆
除之。」分別為建築法第二十五條第一項前段及違章建築處理辦法第二條、第五條所
明定。本件經被告重行審認，原告於八十年五月三日被告所屬工務局執行拆除原有違
建後，復未經申請許可，擅自於原址重行建築二層、高約七公尺，面積約三十平方公
尺，ＲＣ造建物，嗣後亦未檢送足資證明系爭建物為五十七年十二月三十一日以前修
、改建之相關文件，且於被告所屬工務局尚未執行拆除前，復擅自增建第三層鐵皮屋
，是系爭一、二、三層建物均屬違章建築無誤，惟原告既主張系爭建物坐落之土地並
非占用，而係向台灣省鐵路管理局承租而來，且獲得其同意後始予興建，被告乃依據
原決定機關即台灣省政府八十七年十月八日府訴一字第一六七○二一號訴願決定撤銷
意旨，另以八十七年十月三十一日基府工管字第○九八七九八號函請原告於文到一個
月內補辦建造執照手續，逾期未辦或補辦不合規定者，仍應執行拆除，原告不服，循
序提起行政訴訟，主張，系爭房屋原告完全依規定修繕，並無建築法第九條第四款所
稱之建造所為，原告既依法修繕，即不需補照，而修繕當時縱未依規定修繕，被告亦
應主動通知補照，系爭建物已修繕完成近八年，有何法令可依規補辦執照，被告未查
明真相，通知原告需於文到一個月內依規定補照，逾限或補辦仍不符合規定者，當依
新違建論，並依規強制拆除等情，明顯違反公法上信賴保護原則；又原告已依規定檢
送五十七年房屋稅單，營業所得稅申報單、舊門牌證明書及連任四十餘年里長楊國陣
出具之證明書交被告結案，再訴願決定書稱原告檢送相關證明文件亦與實情不符；退
而言之，依內政部營建署解釋，基於法律不溯既往之精神，凡在八十一年一月十日以
前的「合法違建」亦可不必拆除等語。經查：(一)行為時建築法第九條第四款規定：「
本法所稱建造，係指左列行為．．．四修建：建築物之基礎、樑柱、承重牆壁、樓地
板、屋架或屋頂，其中任何一種有過半之修理或變更者。」、第二十八條第四款規定
：「建築執照分左列四種：一、建造執照：建築物之新建、增建、改建及修建，應請
領建造執照。」(二)系爭坐落於基隆市○○區○○街十五號建物，原告於七十九年間提
出申請修繕，經被告於七十九年十二月五日基府工管字第七九六○八號函復，以原告
所附證件係屬合法房屋（領有七○基權狀字第六一○二號所有權狀），如未構成建築
法第九條第四款所稱之建造行為依規定可免申請，於該函說明二並載明「依據建築法
第九條第四款規定，建築物之基礎樑柱承重牆樓地板屋架或屋頂其中任何一種有過半
之修理或變更者應申領修建執照。」惟原告未經申請許可，擅自全部拆除改建，經被
告勘查後，以八十年五月一日基府違建字第八七五號違章建築拆除通知單核定依法不
得補辦建造執照手續，應執行拆除，該拆除通知單上載「查報單日期字號八十年五月
一日基府違建查仁甲字第○一三號」、「違建及原有房屋立面圖繪圖為平房」、「違
建及原有房屋平面簡圖上載拆除重建、二層已樹立鋼筋」、「違建類別：改建」、「
材料：ＲＣ造、高度：一層約三公尺、面積：約三十平方公尺」，並於八十年五月三
日執行拆除完畢：嗣原告於上開建物拆除後，復未經申請許可，擅自於原址重行建築
二層高約七公尺、面積約三十平方公尺，ＲＣ造建物，經被告於八十年八月二日查報
，以八十年八月三日基府違建拆字第一二○號違章建築通知單通知執行拆除，該通知
單記載：「右列違章建築，係拆後擅自重建，應執行拆除。」並附載：「依七○基權
狀字第六一○二號（即原告七十九年十月申請修繕所附之所有權狀）建物所有權狀，
原房屋登載為木造平房，現擅自拆除改建。」然原告於被告所屬工務局尚未執行拆除
前，復擅自增建第三層鐵皮屋，被告再以八十三年十月八日基府違建拆字第四六三號
違章建築拆除通知單通知應執行拆除。原告不服，陳情免拆，經被告以八十六年十月
十五日基府工管字第○九四○九四號函復略以一、二、三屬建物均屬違章建築，依法
不得免拆。原告仍不服，提起訴願，經原決定機關即台灣省政府以程序駁回，原告不
服，提起再訴願，經再訴願決定機關即內政部以八十七年五月十九日台內訴字第八七
○二八七七號再訴願決定：「原決定撤銷，由原決定機關另為適法之決定。」原決定
機關乃重為決定結果，以八十七年十月八日府訴一字第一六七○二一號訴願決定：「
原處分撤銷，由原處分機關另為處分。」被告依上開訴願決定撤銷意旨，重為處分結
果，乃以八十七年十月三十一日基府工管字第○九八七九八號函請原告於文到一個月
內補辦建造執照手續，逾期未辦或補辦不合規定者，仍應執行拆除各情，有被告上開
函、違章建築拆除通知單及訴願、再訴願決定書影本附於原處分卷可稽，系爭一、二
、三原均屬違章建築之事實，足以認定。揆諸首揭規定，被告上開處分於法並無不合
，一再訴願決定遞予維持，俱無違誤。原告主張被告違反信賴保護原則，且於原告未
依規修繕時，應主動通知補照，而系爭建物屬「合法違建」可以免拆云云，均無可採
；又原告所舉其與台灣鐵路管理局基地租賃契約上載原有房屋現況構造為「加強磚造
」及－文安里里長楊國陣、十七鄰鄰長汪榮昌八十年八月十五日證明書內載：「．．
．基隆市○○區○○里○○鄰○○街十五號舊有房屋是民國五十一年以前原有磚造二
層樓．．．」云云，惟原告於七十九年十月申請修繕該十五號房屋時所檢附之七○基
權狀字第六一○二號所有權狀既登載為「木造平房」，並經被告於八十年五月一日基
府違建查仁甲字第○一三號勘查確為「平房」屬實，業如上述，顯見原告所舉上開契
約書及證明書記載之內容與事實不符，亦不足憑採。其訴非有理由，應予駁回。
據上論結，本件原告之訴為無理由，爰依行政訴訟法第二十六條後段，判決如主文。
中    華    民    國     八十九      年      六      月     二十七     日
                    行 政 法 院 第 五 庭
                                審 判 長 評  事      廖  政  雄
                                         評  事      趙  永  康
                                         評  事      沈  水  元
                                         評  事      林  清  祥
                                         評  事      姜  仁  脩
右  正  本  證  明  與  原  本  無  異
                                         法院書記官  陳  佩  玲
中    華    民    國     八十九      年      六      月     二十九      日


司法院資訊處製作；財團法人民間司法改革基金會備份。
